臺灣臺北地方法院民事裁定　　　　　　99年度消債抗字第87號
抗　告　人　江坤祐
代　理　人　黃仕翰律師
上列抗告人因消費者債務清理條例更生事件，抗告人對於中華民
國99年7月12日本院97年度消債更字第1098號裁定，提起抗告，
本院裁定如下：
    主  文
原裁定廢棄。
抗告人林坤祐自中華民國一○○年六月三十日下午四時起開始更
生程序。
命司法事務官進行本件更生程序。
    理  由
一、按債務人不能清償債務或有不能清償之虞者，得依本條例所
    定更生或清算程序，清理其債務；而法院開始更生程序之裁
    定，應載明其年、月、日、時，並即時發生效力；法院裁定
    開始更生或清算程序後，得命司法事務官進行更生或清算程
    序，必要時得選任律師、會計師或其他適當之自然人或法人
    一人為監督人或管理，消費者債務清理條例（下稱消債條例
    ）第3條、第45條第1項、第16條第1項分別定有明文。次按
    債務人對於金融機構因消費借貸、自用住宅借款、信用卡或
    現金卡契約而負債務，在聲請更生或清算前，應提出債權人
    清冊，以書面向最大債權金融機構請求協商債務清償方案並
    表明共同協商之意旨；債務人與金融機構協商成立者，不得
    聲請更生或清算，但因不可歸責於己之事由，致履行顯有重
    大困難者，不在此限；本條例施行前，債務人依金融主管機
    關協調成立之中華民國銀行公會會員辦理消費金融案件無擔
    保債務協商機制與金融機構成立之協商，準用前項之規定，
    消債條例第151條第1項、第5項、第6項亦有明定。又債務人
    之收入扣除其與金融機構協商約定之還款金額後，顯不足以
    維持最低生活者，無法履行協商條件致發生毀諾之情事，核
    屬消債條例第151條第5項但書所規定之不可歸責於己致履行
    顯有重大困難之事由，且該條項並未以「成立協商後須另行
    發生不可歸責於己之因素導致履行顯有重大困難」為要件，
    故協商時所成立之條件依債務人之收入已發生履行顯有重大
    困難，即屬不可歸責於己之事由（臺灣高等法院暨所屬法院
    97年法律座談會民事類提案第44號參照）。
二、抗告人即債務人以有不能清償債務之虞，經與最大債權銀行
    台新國際商業銀行股份有限公司（下稱台新銀行）進行前置
    協商程序而協商不成立，向本院聲請准予開始消債條例之更
    生程序。原法院以：抗告人經與最大債權銀行台新銀行進行
    前置協商程序，同意自民國95年5月起分80期、零利率之方
    案，於每月10日繳款新臺幣（下同）50,964元，協商期間抗
    告人均無繳款，故於95年8月10日通報各債權銀行毀諾，惟
    台新銀行曾稱若抗告人願意還款，伊願意接受，然抗告人表
    示無意願，致協商未能成立，堪認抗告人主觀上欠缺清理債
    務之誠意，且抗告人於93至95年間年持卡消費內容，大致用
    於信用卡消費、習慣性奢侈消費如貝爾男女美容美體機構、
    皇御髮型設計工作室、永真健康美容諮詢中心、皇玉護膚美
    容生活館、小娘娘男女精緻美容、凱撤世界餐有限公司、福
    岡健康三溫暖、豪門世家美容坊、夢綺飲料店等，與其協商
    時所稱收入顯不相當，明顯逾越一般人生活必要之支出金額
    ，其負債原因顯係因浪費導致負擔過重所致，若任由其利用
    更生程序規避因過度花費造成之債務，亦有未當等為由，裁
    定駁回抗告人更生之聲請。
三、本件抗告意旨略以：原裁定認抗告人主觀上欠缺清理債務之
    誠意，實未考量該清償條件並未包含非金融機構之債權，抗
    告人確因民間債務80萬元繁重，致無法履行協商內容，又原
    裁定認抗告人未履行協商內容與97年3月28日遭雷頡科技股
    份有限公司解僱離職無涉，然抗告人當時每月薪資僅約4萬
    元，每月協商金額卻高達50,964元，抗告人實因還款金額大
    於收入，致無法履行，另原裁定所述抗告人使用各債權銀行
    所核發信用卡消費期間，均發生於協商成立前，與本件債務
    協商是否可歸責於抗告人之事由而無法履行無涉等語，爰請
    求廢棄原裁定，准抗告人所為更生之聲請等語。
四、經查：
  (一)抗告人於95年4月間債務總額為4,077,099元，當時與最大債
    權銀行台新銀行達成前置協商協議，同意自95年5月起分80
    期、零利率、每月還款50,964元之協議方案，惟抗告人均無
    繳款，台新銀行於95年8月10日通報各債權銀行毀諾之情，
    業據抗告人自承及台新銀行陳明在卷（見原法院卷第17頁）
    ，並有協議書及無擔保債務還款計畫表、財團法人金融聯合
    徵信中心當事人綜合信用報告在卷可稽（分別見臺灣臺灣板
    橋地方法院卷第10至13頁、原法院卷第78至91頁），堪可認
    定。
  (二)抗告人於協商成立當時負債總額為4,077,099元，資產總價
    值為11,810元，其93年度所得為427,727元、94年度所得為4
    13,669元、95年度所得為428,840元，96年度所得為304,800
    元，97年度所得為364,879元，98年度所得為476,589元之情
    ，業據抗告人陳明在卷，且有稅務電子閘門財產所得調件明
    細表（見本院卷第93至104頁）、抗告人之財政部臺北市國
    稅局96、97、98年度綜合所得稅各類所得資料清單及財產歸
    屬資料清單（見本院卷第22至24頁）可證，堪認為真實。是
    以抗告人93年間平均每月薪資35,644元、94年間平均每月薪
    資34,472元、95年間平均每月薪資35,737元、96年間平均每
    月薪資25,400元、97年間平均每月薪資30,407元、98年間平
    均每月薪資39,716元。
  (三)查抗告人於95年5月間積欠金融機構之債務總金額高達4,077
    ,099元，自應較一般人更盡力節省開支，撙節開銷以利還款
    ，而按最低生活費標準，是由中央主管機關參照中央主計機
    關所公布當地區最近一年平均每人消費包含食品費、衣著鞋
    襪費、房租水電費、家居管理費、醫療保健費、交通通訊費
    、娛樂教育費及雜項支出60%定之，故本院爰參酌臺灣省95
    年度每月每人最低生活費9,210元（見本院卷第105頁），列
    為抗告人每月之必要支出項目。又抗告人自陳其父母之生活
    費均由其兄負擔（見本院卷第43頁），因此，抗告人於95年
    間每月尚有剩餘26,527元（35,737－9,210＝26,527）可供
    清償債務，至於抗告人主張其尚有民間債務80萬元，並舉財
    團法人金融聯合徵信中心當事人綜合信用報告-債務清理條
    例前置協商專用債權人清冊為證（見原法院卷第78至91頁）
    ，惟據該等資料並無從證明抗告人尚有民間債務80萬元，抗
    告人上開主張自難採信。是據上所陳，抗告人於95年間每月
    尚有剩餘26,527元可供清償債務，然抗告人當時與最大債權
    銀行台新銀行達成之前置協商協議，係同意自95年5月起每
    月還款50,964元，則抗告人當時每月收入扣除最低生活費用
    後，僅剩26,527元，顯無按月償還50,964元之能力，堪認抗
    告人於協商時之資力不足履行協商條件，確已發生履行顯有
    重大困難之情形，揆諸前開說明，抗告人於協商成立後未能
    履行而予以毀諾，即屬有不可歸責於己之事由。又抗告人自
    承現負有407萬餘元之債務，資產總價值僅11,810元，又因
    不可歸責於己之事由，致履行原協商條件有重大困難，從而
    ，抗告人有不能清償債務之虞之事實，洵堪認定。
  (四)另抗告人所欠款項雖部分係因投資股票等非必要消費所致，
    此有台新銀行所提案件處理記錄可佐（見原法院卷第21頁）
    ，以及觀諸抗告人之台新銀行、中國信託銀行、遠東商業銀
    行、花旗（臺灣）商業銀行、香港上海匯豐銀行、玉山商業
    銀行、日盛國際商業銀行之信用卡消費內容，抗告人雖均有
    多次預借現金、高級餐廳住宿、髮型設計工作室、三溫暖、
    KTV、護膚或美容名店等奢侈性消費，以及保險投資等非必
    要消費，此有前揭債權銀行提出信用卡消費明細及帳單影本
    為憑（見原審卷第142至278頁），惟此等均係屬抗告人於95
    年4月間協商成立前所積欠之債務，且抗告人是否因浪費而
    致無法清償該等債務，依消債條例第134條第4款規定，是清
    算程序終結後債務人可否免責之事由，尚非准否更生程序所
    應考量之事項。
五、綜上所述，本件抗告人既與最大債權銀行進行協商，因無力
    償還協議金額而毀諾，屬不可歸責於己之事由，復未經法院
    裁定開始清算程序或宣告破產，其無擔保或無優先權之債務
    總額未逾1,200萬元，又無消債條例第6條第3項、第8條或第
    46條各款所定駁回更生聲請之事由存在，則抗告人聲請更生
    ，洵屬有據。原裁定以抗告人欠缺清理債務之誠意，及恣意
    過度消費，欲以更生規避債務等為由，而駁回抗告人更生之
    聲請，尚有未洽，抗告意旨指摘原裁定不當，求予廢棄，為
    有理由，爰由本院廢棄原裁定，並裁定准予抗告人更生之聲
    請，且依首開規定命司法事務官進行本件更生程序，爰裁定
    如主文所示。
六、抗告人應於本件更生程序開始後，由債權人會議可決或由法
    院裁定認可其更生方案後方能實行，倘未能經債權人會議可
    決或經法院裁定認可，則依消債條例第61條規定，應續行清
    算程序，恐非有利於抗告人，故抗告人於更生程序開始後，
    應撙節支出、節制慾望及避免貪圖享受，不得為非必要生活
    之消費，並應提出足以為債權人接受或經法院認為公允之更
    生方案以供採擇，附此敘明。
七、據上論結，本件抗告為有理由，依消債條例第15條，民事訴
    訟法第492條，裁定如主文。
中    華    民    國    100    年    6    月    30    日
              民事第五庭    審判長法  官  薛中興
                                  法  官  羅月君
                                  法  官  賴秀蘭
上為正本係照原本作成。
本裁定不得再抗告。
中    華    民    國   100    年    6     月    30    日
                                  書記官  李佩芳